臺灣臺北地方法院民事判決　　　　　　　95年度訴字第5306號
原　　　告　第一商業銀行股份有限公司
法定代理人　甲○○
訴訟代理人　乙○○
參　加　人　花蓮區中小企業銀行股份有限公司
法定代理人　戊○○
訴訟代理人　丙○○
被　　　告　丁○○
　　　　　　己○○
上列當事人間塗銷所有權移轉登記等事件，本院於民國96年1月
18日言詞辯論終結，判決如下：
    主      文
被告丁○○與被告己○○間就附表所示不動產，於民國九十三年
十一月十日所為買賣行為及同年十二月十日所為所有權移轉登記
行為均應予撤銷。
被告己○○應就上開不動產於民國九十三年十二月十日所為之所
有權移轉登記（臺北市松山地政事務所以九三松山字第三一四八
三０號收件，登記原因：買賣）予以塗銷。
原告其餘之訴駁回。
訴訟費用及參加費用由被告負擔。
    事實及理由
甲、程序方面：
    按就兩造之訴訟有法律上利害關係之第三人，為輔助一造起
    見，於該訴訟繫屬中，得為參加。民事訴訟法第58條第1項
    定有明文。所謂法律上之利害關係者，即因兩造所受裁判之
    結果，自己亦須受其影響之謂（最高法院17年聲字第42號判
    例）。本件原告先位聲明主張被告通謀虛偽意思表示，請求
    確認被告間買賣不存在，被告己○○應塗銷所有權移轉登記
    ；備位聲明主張被告詐害行為，有害其權利，請求撤銷被告
    間債權行為及物權行為，被告己○○應塗銷所有權移轉登記
    ，而參加人對被告丁○○有債權存在，於訴追程序查悉被告
    丁○○將系爭不動產以買賣為原因登記移轉予被告己○○，
    有借款契約暨授信約定書、授信明細暨繳息紀錄電腦查詢單
    為證（見本院卷第75至77頁），足見本件訴訟結果，對於參
    加人之法律上利益，自有重大影響，揆諸上開法條及判例意
    旨，參加人聲明輔助原告而參加本件訴訟，於法有據。
乙、實體方面：
一、原告主張：訴外人曾漢平即鴻翔汽車商行於民國93年3月30
    日邀同被告丁○○為連帶保證人，向原告借款新臺幣（下同
    ）140萬元，嗣曾漢平自同年8月29日後即未依約履行債務，
    迭經原告催索無果，迄今尚積欠原告120餘萬元。詎被告丁
    ○○對原告負有連帶保證債務，為逃避強制執行，竟與其前
    妻即被告己○○通謀虛偽意思表示於93年11月10日假「買賣
    」之名，將被告丁○○名下如附表所示不動產於同年12月10
    日辦理所有權移轉登記，並於同日設定最高限額抵押權予第
    三人日盛商業銀行，被告2人於辦妥系爭不動產移轉登記後
    ，旋即於93年12月17日辦理離婚登記，但迄94年4月24日被
    告2人住居及戶籍仍設於同處，抑且原告就系爭房地聲請假
    處分執行，於94年8月23日導往現場查封，應門者即被告之
    子亦陳稱被告2人確共同居住系爭房地內，若被告2人早已離
    異，且有買賣系爭房產真意，衡諸常情，斷無離婚後繼續同
    居共財可能，核被告2人上開通謀虛偽意思買賣及所有權移
    轉登記行為，非僅害及原告債權收回，更可見被告等規避原
    告強制執行意圖。爰依民法第87條第1項主張被告2人通謀虛
    偽意思表示無效；退步言，若被告2人真有買賣之意，均明
    知所為有償行為損害原告之權利，亦得依民法第244條第1、
    2、4項規定撤銷被告2人所為買賣及移轉所有權登記行為等
    語。求為判決之先位聲明：(一)確認被告丁○○與被告己○○
    間於民國93年11月10日就附表所示不動產所為買賣關係不存
    在；(二)被告己○○就上開不動產於93年12月10日所為之所有
    權移轉登記應予塗銷。備位聲明：(一)如主文第1、2項所示。
二、被告則以：被告丁○○、己○○原為夫妻，丁○○為其弟曾
    漢平作保擔任借款連帶保證人向原告借款，嗣曾漢平無力清
    償，丁○○唯恐名下系爭不動產被查封，又恐己○○知情引
    起夫妻勃谿，不敢以不動產向銀行借款以代曾漢平清償各項
    高利借款，反而陸續向銀行以信用卡借款或地下錢莊取得資
    金，以債養債，迄93年10月底丁○○已無處借款，遭地下錢
    莊追逼，始向己○○求助，己○○無奈向親友借款，嗣於93
    年11月8日己○○向姊姊借款15萬元及手頭所有現金20萬
    1000元用以兌付丁○○所簽發支票後，丁○○始陸續告知己
    ○○尚積欠親友、私人、信用卡借款及幫助曾漢平作保等事
    宜，己○○才察覺丁○○並非可依靠良人，乃提出離婚要求
    ，丁○○自知理虧，復為解決其債務問題，旋提出離婚條件
    ，要求己○○需協助解決其債務，經一再協調，己○○始同
    意於93年11月10日以300萬元向丁○○承買登記系爭不動產
    ，由己○○負擔房屋貸款並負責清償丁○○所積欠之債務等
    ，用以作為買賣價金支付。離婚後丁○○罹患帕金森症達輕
    度肢障程度，己○○乃容許丁○○繼續住在家中就近照顧，
    被告間確有買賣真意，並非通謀虛偽意思表示，且丁○○並
    未逐一告知在外積欠債務詳情，己○○不知有害及原告之權
    利，亦不知丁○○遭追債情事等語置辯。併答辯聲明：原告
    之訴均駁回。
三、兩造不爭執事實：
  (一)丁○○與己○○原為夫妻，雙方於93年12月17日離婚，惟仍
    同住於系爭房屋內。
  (二)93年3月30日鴻翔汽車商行（即曾漢平）邀同丁○○為連帶
    保證人向原告借款140萬元。
  (三)曾廣平未依約履行債務，迭經原告向曾漢平、丁○○催索未
    果，迄尚積欠120餘萬元。
  (四)丁○○即廣倫機車行於93年6月9日向參加人借款90萬元，僅
    繳息至93年12月9日止，即未再繳付，尚積欠83萬3670元及
    相關利息、違約金。
  (五)丁○○於93年11月10日以買賣為原因將系爭房地移轉登記予
    己○○，並於同年12月10日辦妥登記。
  (六)原告於93年11月11日催告丁○○履行連帶保證責任。
  (七)己○○將系爭房地設定最高限額264萬元抵押權予日盛銀行
    （權利期間為93年12月7日至123年12月6日）。
  (八)原告（債權人）於94年7月29日對被告己○○（債務人）聲
    請保全執行，經本院94年度裁全字第5151號裁定債權人供擔
    保後，債務人對於系爭房地不得為移轉、抵押、出租或其他
    處分。
  (九)本院循原告聲請於94年11月1日核發94年度促字第38107號支
    付命令，債務人鴻翔汽車商行（即曾漢平）及丁○○應連帶
    清償122萬1973元，及相關利息、違約金，嗣於95年1月2日
    確定。
四、本件爭點如下：
  (一)被告丁○○、己○○於93年11月10日就系爭房地之買賣，是
    否通謀虛偽意思表示？
  (二)被告2人為上述買賣行為時，是否均明知有損害於原告之權
    利？
五、本院之判斷：
  (一)就爭點一部分（被告丁○○、己○○於93年11月10日就系爭
    房地之買賣，是否通謀虛偽意思表示？）：
  1.按民法第87條第1項所謂通謀虛偽意思表示，乃指表意人與
    相對人互相故意為非真意之表示而言，故相對人不僅須知表
    意人非真意，並須就表意人非真意之表示相與為非真意之合
    意，始為相當，在贈與或買賣契約，亦不能僅因契約當事人
    間有特殊親誼關係或價金之交付不實，即謂該贈與或買賣係
    通謀虛偽成立，最高法院86年度台上字第3865號判決闡述綦
    詳。而第三人主張表意人與相對人通謀而為虛偽意思表示者
    ，該第三人應負舉證責任，最高法院48年台上字第29號亦著
    有判例。
  2.經查：被告2人就系爭房屋均有買賣之意，業經其等供述在
    卷（見本院卷第237至238頁），又被告間就本件房地之買賣
    契約，除有附於土地登記謄本、建物登記謄本原因事實欄所
    載為「買賣」外，並經本院依職權向台北市松山地政事務所
    調取被告申請本件房地移轉登記時所填載之土地建築改良物
    買賣所有權移轉契約書（即俗稱之公契）可憑（見本院卷第
    121至122頁、第125至126頁），足認該買賣契約形式上確已
    存在。又被告己○○係持系爭房地於93年12月14日向日盛國
    際商業銀行板橋分行貸得220萬元，嗣由己○○按月攤付本
    息，再於94年8月8日持系爭房地轉向國泰世華商業銀行安和
    分行貸款217萬2000元，並清償前述向日盛商業銀行之貸款
    ，亦有日盛商業銀行板橋分行95年11月7日日銀字第0952000
    053320號函送貸款相關資料及清償明細、國泰世華商業銀行
    安和分行95年10月24日（95）國世安字第100號函送貸款及
    清償相關資料（見本院卷第134至140頁、第143至158頁），
    核與被告己○○上述辯解相符。而系爭房地經國泰世華銀行
    安和分行鑑估結果，認值303萬8024元，有該行95年11月7日
    （95）國世安字第112號函送鑑估資料可佐（見本院卷第161
    至166頁），核與被告間約定系爭房屋買賣價金亦屬相當，
    即難認被告間係通謀虛偽意思表示。再被告2人於離婚後繼
    續同居一處，被告丁○○仍設籍上址等情，固有其戶籍謄本
    及第一資產管理股份有限公司假處分非擔保物執行報告書影
    本為證（見本院卷第15、23頁），並為兩造所不爭執，堪信
    為真正。原告雖認被告2人間就系爭不動產之買賣及所有權
    移轉登記為通謀虛偽意思表示云云，並執上情佐參，惟據被
    告己○○辯稱：因丁○○為無辜稚子之父，罹患帕金森症益
    加嚴重，並已達輕度肢障程度，若任由其四處遊走，病情勢
    將惡化，伊亦無力支付請人照顧幼子費用，乃容許丁○○繼
    續居住以便就近照顧幼子等語（見本院卷第45頁），並提出
    長庚紀念醫院診斷證明書、身心殘障手冊等件影本可稽（見
    本院卷第56至57頁），經核尚非不合情理，尚難謂被告2 人
    並無買賣系爭不動產之真意。
  3.綜上，被告間雖具有特殊身分關係，惟該買賣價金被告間係
    約定以被告己○○承接系爭房屋貸款，並負責清償丁○○在
    外積欠債務，而被告己○○確有按月繳納本件房地之貸款利
    息，顯見非無購買本件房地之能力，是自難僅因被告間身分
    關係，即謂被告間就本件房地所為之買賣係屬通謀虛偽意思
    表示。此外，原告亦未能舉出其他證據證明被告間就系爭房
    地之買賣確係通謀而為虛偽之買賣，應認被告間就本件房地
    所為之買賣關係存在。故原告及參加人就此部分之主張，即
    無可取。
  (二)就爭點二部分（被告2人為上述買賣行為時，是否均明知有
    損害於原告之權利？）：
  1.按債務人所為之有償行為，於行為時明知有損害於債權人之
    權利者，以受益人於受益時亦知其情事者為限，債權人得聲
    請法院撤銷之，民法第244條第2項定有明文。又所謂害及債
    權，乃指債務人之行為，致積極的減少財產，或消極的增加
    債務，因而使債權不能獲得清償之情形，若債權人之債權，
    因債務人之行為，致有履行不能或困難之情形者，即應認為
    有損害於債權人之權利，並不以債務人因其行為致陷於無資
    力為限（最高法院81年度台上字第207號判決、45年台上字
    1316號判例意旨參照）。是倘債務人之責任財產已不足以清
    償債務，竟對特定債權為全額清償，致害及其他債權受清償
    之金額，債權人即得聲請法院撤銷。本件被告己○○以300
    萬元代價取得系爭不動產，有前述土地建築改良物買賣所有
    權移轉契約書足憑，自屬有對價關係之有償行為，被告丁○
    ○復因無力清償欠款，乃同意出售名下系爭房地，並要求被
    告己○○代為清償欠款，可見被告丁○○出售系爭房地行為
    ，致原告及參加人之債權有履行不能或困難之情形，足認有
    損害於債權人之權利。是被告間所為買賣系爭房地行為，須
    丁○○於行為時明知其行為有害於債權人，己○○於受益時
    亦明知有損害債權人之權利者，方得撤銷。
  2.經查：被告己○○辯稱：「貸款所得悉依丁○○所列清償債
    務明細代為清償，作為支付買賣系爭不動產價金尾款」等語
    ，核與證人即丁○○之債權人辛○○、庚○○、壬○○、癸
    ○○等人證述情節，大抵相符（見本院卷第233至236頁），
    併有其提出資金流向明細及其分別設於日盛商業銀行及合作
    金庫銀行之存款存摺影本為證（見本院卷第58至68頁），固
    堪信為真實。惟原告於93年11月11日即催告被告丁○○履行
    連帶保證責任，有催告信函可稽（見本院卷第12頁），而係
    爭房地買賣原因發生日期為93年11月10日，移轉登記日期則
    為同年12月10日，亦有土地建物登記謄本可參，被告己○○
    復不諱言：「91年11月10日尚無買屋之意，是在12月離婚後
    才有買屋之意」、「93年11月看見催告函才知丁○○向銀行
    借錢，我請丁○○列出債權人，丁○○叫我還誰，我就還誰
    ，丁○○未叫我還銀行」等語（見本院卷第236至237頁），
    核與被告丁○○辯稱：「之前就有談買賣房屋作為離婚條件
    ，12月間才談妥，去找代書，買賣原因日期是倒填回去」、
    「我想先還親戚的錢」等語（見本院卷第238頁），若合符
    節，被告丁○○既知悉尚積欠包括原告在內之銀行債務，猶
    任意處分其名下系爭房屋，僅清償與其有親友關係之特定債
    權人，顯然明知其行為有害於原告及參加人；被告己○○於
    93 年12月間買賣系爭房地時，亦知悉丁○○在外積欠龐大
    債務，原告亦為丁○○之債權人之一，卻仍依丁○○指示僅
    清償具有親友關係之債權人，尤其債權人壬○○更為被告己
    ○○之姊，拒不清償原告及參加人等積欠金融機構之債務，
    妨害原告及參加人清償之金額，應認有損害於原告及參加人
    之權利，且為被告己○○所明知，被告辯稱不知為詐害行為
    云云，即無足取。
  3.基上所陳，被告丁○○之責任財產既已不足以清償債務，竟
    出售系爭不動產予己○○，由被告己○○以貸款清償特定親
    友債權為全額清償，致害及原告及參加人受清償之金額，被
    告丁○○於行為時明知上述行為有害於原告及參加人之權利
    ，己○○於受益時亦明知有損害原告及參加人之權利，自得
    依民法第244條第2項撤銷系爭不動產買賣行為及物權登記行
    為。
六、從而，原告先位之訴部分主張被告間通謀虛偽意思表示，就
    系爭房地買賣關係不存在，委無理由，應予駁回。備位之訴
    主張被告間買賣債權行為及系爭不動產移轉登記應依民法第
    244條撤銷，求為：(一)被告丁○○與被告己○○間就系爭不
    動產，所為買賣債權行為及所有權移轉物權行為均應予撤銷
    ，(二)被告己○○應就系爭不動產所為之所有權移轉登記予以
    塗銷，即屬合於法律規定，應予准許。
七、本件為判決之基礎已臻明確，兩造其餘之攻擊或防禦方法及
    未經援用之證據，經本院斟酌後，認為均不足以影響本判決
    之結果，亦與本案爭點無涉，自無逐一詳予論駁之必要，併
    此敘明。
八、據上論結：原告之訴為一部有理由、一部無理由，應依民事
    訴訟法第78條、第85條第1項，判決如主文。
中　　華　　民　　國　　96　　年　　2 　　月　　16　　日
                  民事第五庭    法　官　胡宏文
以上正本係照原本作成
如對本判決上訴，須於判決送達後20日內向本院提出上訴狀
中　　華　　民　　國　　96　　年　　2 　　月　　16　　日
                    　　　　　　書記官　曾寶生
